【裁判字號】    91,重訴,831
【裁判日期】    970327
【裁判案由】    損害賠償
【裁判全文】
臺灣臺北地方法院民事判決             91年度重訴字第831號
原      告  乙○○
訴訟代理人  林振堆律師
被      告  丁○○丙○○之繼.
            戊○○丙○○之繼.
            己○○丙○○之繼.
            甲○○丙○○之繼.
上列四人共同
訴訟代理人  蔡錦得律師
上列當事人間請求損害賠償事件，本院於中華民國97年3月13日
言詞辯論終結，判決如下：
    主    文
被告應於於所繼承丙○○遺產之範圍內連帶給付原告新台幣貳仟
壹佰陸拾肆萬零貳佰零伍元，及自民國八十七年六月九日起至清
償日止按年息百分之五計算之利息。
原告其餘之訴駁回。
訴訟費用由被告連帶負擔十分之四，餘由原告負擔。
本判決於原告以新台幣柒佰貳拾壹萬元供擔保後，得假執行。但
被告如以新台幣貳仟壹佰陸拾肆萬零貳佰零伍元為原告預供擔保
得免為假執行。
原告其餘假執行之聲請駁回。
    事實與理由
甲、程序方面：
一、查被告丙○○已於民國（下同）95年2月17日死亡，甲○○
    、丁○○、戊○○、己○○為其繼承人，此有戶籍謄本、繼
    承系統表在卷可稽（見本院卷二第104至109頁），則丁○○
    、戊○○、己○○及甲○○依民事訴訟法第17 5條第2項規
    定聲明承受訴訟（見本院卷二第111、266頁），尚無不合，
    應予准許。
二、按訴狀送達後，原告不得將原訴變更或追加，擴張或減縮應
    受判決事項之聲明者，不在此限，民事訴訟法第255條第1項
    第3款定有明文。本件原告原起訴請求被告連帶賠償新台幣
    （下同）6835萬9344元及自民國（下同）87年6月9日起至清
    償日止按年息百分之五計算之利息。嗣減縮聲明請求被告連
    帶賠償5658萬4288元及自87年6月9日起至清償日止按年息百
    分之五計算之利息（見本院卷二第157頁），依民事訴訟法
    第255條第1項第3款規定，自為法之所許，合先敘明。
乙、實體方面：
一、本件原告主張：被告之被繼承人丙○○因原告向其借款，要
    求原告及原告之夫蔡順安將其所有坐落台北市○○區○○段
    二小段102、102-1、107、120、278、446、447、447-1、
    447-2、451、451-2等地號土地分別設定本金最高限額新台
    幣（下同）2200萬元及500萬元之抵押權予丁○○及庚○○○，嗣該土地於81年間經台北市政府徵收，因原告欲向台北
    市政府申請以領取抵價地方式補償，而商請丙○○先行塗銷
    抵押權，丙○○乃要求原告交付申請領回抵價地之台北市政
    府收據文件正本、身分證、印鑑章、印鑑證明等全部資料，
    並填寫委託書，由丙○○代理原告領取抵價地所有權狀，以
    保障其日後於抵價地為抵押權設定。丙○○並與原告及由原
    告代理蔡順安、陳良簽立將抵價地出售予被告己○○，戊○○及陳良之虛偽之買賣契約書，以確保丙○○及陳良之債權
    之清償。86年11月6日台北市政府地政處囑託台北市中山地
    政事務所辦理原告領回之抵價地（即坐落台北市○○區○○
    段9之1號權利範圍10萬分之17858之土地）所有權登記完竣
    。丙○○明知原告並無依上開買賣契約出售抵價地之真意，
    竟於代理原告領取抵價地之所有權狀後，盜用原告之印鑑章
    ，偽造土地買賣契約，將原告獲配上開抵價地權利範圍10萬
    分之7858移轉於被告己○○名下，再以被告己○○名義於87
    年2月25日將之出售予訴外人羅李阿昭，並於87年6月9日取
    得價金新台幣（下同）3008萬元。其餘抵價地權利範圍10萬
    分之1萬則移轉予被告戊○○名下，再以被告戊○○名義連
    同被告戊○○原有之應有部分10萬分之7133，合計應有部分
    10萬元分之17133土地，於87年2月24日出售予訴外人羅永政
    、羅永宜、張式正，而於87年6月9日取得價金6558萬4000元
    ，其中屬於原告抵價地部分之價金為3827萬9344元。合計丙○○以詐欺及偽造文書之方法出售原告抵價地，共獲得6835
    萬9344元之不法利益，致原告受有損害，經扣抵原告向其借
    款本息1177萬5056元（計算式見本院卷二第88頁）後，原告
    仍受有5658萬4288元之損害，被告丁○○、戊○○、己○○
    、甲○○為丙○○之繼承人，應負連帶清償之責等情，求為
    判決：(一)被告應連帶給付原告5658萬4288元，及自87年6月9
    日起至清償日止按年息百分之五計算之利息。(二)願供擔保，
    請准宣告假執行。
二、被告則以：被告丁○○、戊○○、己○○、甲○○已聲請限
    定繼承。原告於88年8月17日始提起附帶民事訴訟為請求，
    之前未有任何催告，其自87年6月9日起請求給付利息，並無
    依據。又原告於81年11月13日簽立之借款書承認借到5649萬
    元，將於86年6月30日以前償還，被告被繼承人丙○○如有
    侵權行為、不當得利，此部分亦得抵銷或扣除。至於原告稱
    已清償丙○○50萬元部分，係原告之夫蔡順安以其淡水房地
    向金融機構抵押借款，由被告丁○○、甲○○為連帶保證人
    ，因蔡順安無力清償致房地遭拍賣，不足部分金融機關向被
    告丁○○、甲○○取償，此50萬元係原告支付丁○○、甲○○之賠償，與本案無關。原告因與丙○○間因有借貸關係，
    故於79年間提供重劃前之台北市○○區○○段二小段102等
    地號土地，陸續設定2700萬元之最高限額抵押權，但原告從
    未償還分文，丙○○因年逾古稀且有宿疾，遂將抵押權以女
    兒丁○○、媳婦庚○○○名義登記。當時台北市政府規劃基
    隆河截彎取直，原告及蔡順安所有上開土地為政府辦理徵收
    ，依台北市政府通知僅可領取補償1058萬元，移轉登記時尚
    須繳納增值稅450萬元，所得不足清償積欠，被告抵押權若
    未塗銷，政府即將補償費依法提存逕行移轉登記，提存款由
    抵押權人優先受償，但若先將抵押權塗銷，可領支政府重新
    規劃後之抵價地，原告推測屆期抵價地價值可能有增加，請
    求丙○○將抵押權先行塗銷，丙○○擔心受騙，雙方協議利
    息按月息一分五厘計算，算至6年後86年6月30日土地發放日
    止，由原告書立本利和共5649萬元之借據，並由其父陳良為
    連帶保證人。當日原告又考慮惟恐以後土地出售不但不足清
    償借款，乃又要求將原告之借款及原告積欠陳良之借款金額
    ，一併移轉為全部土地價款，訂立土地買賣契約書，嗣丙○○將系爭土地出售予第3人，合法有據。又原告請求被告連
    帶給付之6835萬9344元，係出售抵價地之價款，非原告實際
    損害額，原告如有損害，應舉證等語，資為抗辯，並聲明：
    (一)原告之訴及假執行之聲請均駁回。(二)如受不利之判決，請
    准供擔保宣告免予假執行。
三、本件經依民事訴訟法第463條、第270條之1第1項第3款規定
    ，整理並協議兩造簡化爭點為：
（一）原告積欠丙○○之借款本息為何？原告事後有無清償部分
      借款50萬元？
（二）原告有無依81年11月13日買賣契約書所載出售上開坐落台
      北市○○區○○段9之1號抵價地之真意？
（三）丙○○將原告取得坐落台北市○○區○○段9之1號應有部
      分10萬分之17858之抵價地所有權，移轉其中應有部分10
      萬分之1萬予被告戊○○、應有部分10萬分之7858予被告
      己○○，再分別轉售予訴外人羅李阿昭、羅永政、羅永宜
      、張式正之行為，有無侵害原告之權利？
（四）原告受有何損害？以其積欠丙○○之借款本息抵銷後，所
      餘為何？
四、茲就上開爭點，析述本院得心證之理由如下：
（一）原告積欠丙○○之借款本息為何？原告事後有無清償部分
      借款50萬元？
  １、原告主張其先後於97年2月21日向庚○○○借款100萬元、
      於97年11月6日、80年10月6日、81年5月5日分別向丁○○
      借款70萬元、70萬元及300萬元，合計540萬元，因依民法
      第205條規定，約定率超過年息百分之20者，債權人對於
      超過部分之利息無請求權，故原告所借款項利息依年息百
      分之20計算，算至80年1月8日止，各筆借款利息分別為
      776,667元、444,500元、313,444元及1,006,667元，合計
      2,541,278元。83年1月8日原告因賣土地而還款50萬元，
      83年1月8日起以本金490萬元按年息百分之20計算，算至
      至87年6月9日丙○○將土地售予第三人取得價金之日止之
      利息為4,333,778元，合計算至87年6月9日止原告積欠之
      借款本息共為11,775,056元云云，並提出計算書為憑（見
      本院卷二第88頁），惟為被告所否認，原告復未提出相關
      借款之證據用資證明，所述已難信採。原告雖主張丙○○
      經營地下錢莊，為保障其債權，而以其實際借款金額之五
      倍設定最高限額抵押權，其分別以其土地設定500萬元、
      350 萬元、350萬元、1500萬元之最高限額抵押權予債權
      人，故其實際借款金額各為100萬元、70萬元、70萬元及
      300萬元，共540萬元云云，惟其對於丙○○係以實際借款
      金額之五倍設定最高限額抵押權乙節，亦未舉證以實其說
      ，且為被告所否認，其主張借款金額共為540萬元，即難
      信為真實。
  ２、被告抗辯原告於(1)79年1月24日借款二筆金額各20萬元及
      30萬元。(2)79年2月24日借款四筆金額各170萬元、170萬
      元、85萬元及856,600元。(3)80年11月1日借款二筆金額各
      330萬元。(4)80年11月5日借款481萬元。(5)81年3月1日借
      款二筆金額各205萬元及140萬8600元。(6)81年6月1日借款
      318萬元。(7)81年6月30日借款28萬元。(8)81年7月29日借
      款618,000元。(9)81年9月1日借款165萬9000元，合計借款
      2621萬2200元之事實，業據其提出各筆借款之借據、抵押
      權設定借款契約、支票等件為證（見本院卷三第12至25頁
      ）。原告雖否認丙○○有交付上開款項，惟按金錢借貸契
      約，固屬要物契約，應由貸與人就交付金錢之事實負舉證
      之責，但若貸與人提出之借用證內，經載明借款額，當日
      親收足訖無訛者，要應解為貸與人就要物性之具備，已盡
      舉證責任（最高法院69年台上字第3546號判例意旨參照）
      ，本件原告多次向丙○○借款所出具之借據上均記載「茲
      借到．．元」，已表明收到借款，原告並簽發支票交丙○○收執，有多筆借款之借據、抵押權設定借款契約、支票
      等件在卷可稽（見本院卷三第12至25頁），且原告前後共
      簽立14紙借據及抵押權設定借款契約書交付丙○○，如其
      於簽立借據及抵押權設定借款契約書後，未收受所借款項
      ，衡情當不致於於未收到借款之情況下，既不要求索回所
      立字據，且再繼續簽立借據、抵押權設定借款契約書及支
      票予丙○○之理。況證人即原告簽立81年11月13日買賣契
      約書時在場之辛○亦證稱「買賣契約書上所載價金就是當
      時原告全部所積欠的錢，當時有算清楚等語」（見本院卷
      三第78頁），另81年11月13日買賣契約書上並記載原告已
      收到全部價金（見本院卷二第208頁），足證丙○○已將
      借款如數交付原告，原告主張其未受收借款之交付，應非
      可取。被告抗辯原告曾其借款金額共計2621萬2200元，固
      非無據。
  ３、惟兩造及訴外人陳良於81年11月13日所簽之房屋土地買賣
      契約書記載價金為「1、總價款貳仟伍佰陸拾捌萬元（內
      計丁○○付款壹仟參佰柒拾捌萬元、己○○壹仟萬元，陳
      良貳佰萬元）。2、當經如數收訖立據如次，茲收到：3、
      丁○○付地價款壹仟參佰柒拾捌萬元、己○○壹仟萬元正
      ，陳良貳佰萬元，共計貳仟伍佰柒拾捌萬元正。」，有該
      買賣契約書在卷可稽（見本院卷二第208至212頁），原告
      並不爭執有簽立系爭買賣契約書之事實，僅主張系爭契約
      是虛偽的契約，其並無出售土地之真意（見本院卷三第27
      頁背面），而被告則陳稱當時是將原告所欠被告及訴外人
      陳良之借款，一併移轉為全部土地價款，訂立土地買賣契
      約書（見本院卷二第198、221頁），則不問兩造簽立系爭
      土地買賣契約書，是真有買賣之意，或僅為確保被告之債
      權將來得受清償，衡情其上所載價金，應即為書立買賣契
      約書當時，原告積欠被告之借款總額。而系爭買賣契約書
      書立當時在場之證人辛○亦證稱「因為錢借了不少，當時
      土地截彎取直，土地價值不是很高，所以本來是寫了有借
      錢，．．因為未塗銷，無法（取得）重劃（地），當時為
      了塗銷抵押權講了很久．．．他們是先講塗銷抵押權，講
      了很久，後來因為被告丙○○考慮到如果沒有事先幫他塗
      銷，土地被徵收，可能本利都收不回來，最後才決定，把
      錢算一算，先跟他塗銷．．．因為錢太多，考慮錢的問題
      ，誰也不知道土地後來會怎樣，後來原告陳阿密考慮後，
      如果政府重劃好了，土地發回，原告陳阿密要還錢，還不
      起，所以最後才簽了一個買賣契約書，．．．買賣契約書
      上面寫的金額，就是之前原告陳阿密欠的錢。當時應該有
      算清楚，就是之前原告陳阿密所欠的錢全部」等語（見本
      院卷三第76至78頁），核與被告丁○○、丙○○於檢察官
      偵查中所提答辯狀所稱「實借2578萬元（以上包括陳良借
      款在內）」、「買賣契約書價款為2578萬元，內計陳良
      200萬元，被告等2378萬，係原共借2356萬7600元轉入，
      相差212,400元係另計利息加入。」等語相符（見臺灣臺
      北地方法院檢察署87年度偵字第4019號卷第126、154頁）
      。則於81年11月13日書立系爭買賣契約當時原告積欠被告
      之債務總額為2378萬元，其中2356萬7600元為本金，其餘
      212,400元為利息，應堪認定。
  ４、至於原告主張其與其夫蔡順安於83年1月8日因賣土地予訴
      外人黃鳳英，而將所收50萬元之價款支票交付丙○○以清
      償其借款債務50萬元之事實，業據其並提出買賣契約為憑
      （見本院卷二第58至61頁），被告並不否認有收受50萬元
      ，雖辯稱此係因原告之夫蔡順安前將其所有淡水房地向保
      證責任台北縣淡水第一信用合作社（以下稱淡水第一信用
      合作社）抵押借款，並由被告丁○○、甲○○為連帶保證
      人，嗣因無力清償，經債權人拍賣擔保品取償後，仍有
      1,831,056元之債務不足清償，債權人乃向被告丁○○、
      甲○○求償，上開50萬元乃蔡順安支付被告丁○○、甲○○而由丙○○代收之賠償金云云，並提出臺灣士林地方法
      院民事執行處拍賣通知、本院90年度促字第36786號支付
      命令、本院91年度訴字第1533號和解筆錄為證（見本院卷
      二第277至280頁），惟查原告與其夫蔡順安係於83年1月8
      日與訴外人黃鳳英簽立不動產買賣契約書，並將簽約時收
      受之四紙價金支票中，一紙面額50萬元支票交付丙○○，
      經丙○○於買賣契約書末尾簽字，有買賣契約書在卷可稽
      （見本院卷二第58至61頁），而依被告所提證據，淡水第
      一信用合作社係於90年間請求法院對被告丁○○、甲○○
      發給支付命令，嗣雙方於91年4月23日成立訴訟上和解，
      二者時間相差8年，被告抗辯被告丁○○、甲○○曾為原
      告清償淡水第一信用合作社之債務，縱認屬實，原告於83
      年間交付之支票，亦無可能係用於賠償被告丁○○、甲○○於91年間為原告代償之損害，況被告丁○○於87年3月
      10日檢察官偵查中亦自承「這期間他只有還我50萬元」（
      見本院卷三第175頁），被告主張其已於83年1月8日清償
      50萬元，應為可取。
  ５、又被告所提借據及抵押權設定借款契約書上並無利息之記
      載，原告雖主張依年息百分之20計算利息（見本院卷二第
      88 頁），惟丁○○及丙○○於檢察官偵查中均陳稱「借
      款利息是一分五」，並具狀陳稱「借款按年息18%計列（
      月息1.5%）」等語，有87年4月14日、87年4月21日檢察官
      偵訊筆錄，及被告丁○○、丙○○之答辯狀在卷可稽（見
      上揭偵查卷第126、136頁、本院卷三第71頁），被告於本
      院亦稱利息係按月息一分五計算（即年息百分之18，見本
      院卷二第198頁、卷三第136頁），均相符合，本件借款約
      定之利息利率為年息百分之18，應堪認定。而81年11月13
      日簽立買賣契約書時，原告之借款本金為2356萬7600元，
      已如前述，以此計算，每年借款之利息為4,242,168元（
      23,567,600元x18% =4,242,168）。又按清償人所提出之
      給付，應先抵充費用，次充利息，次充原本，民法第323
      條前段定有明文。則原告於83年1月8日清償之50萬元，應
      全數用以抵充利息，而無可抵充原本，原告積欠之借款本
      金仍為2356萬7600元。又81年11月13日算至87年6月9日丙○○將土地售予第三人取得價金之日止期間共5年又210日
      ，每年利息4,242,168元，5年又210天利息扣除原告已清
      償之50萬元後，共為23,151,539元（4,242,168x5+
      4,242,168x210/365-500,000=23,151,539），加計本金
      2356萬7600元，本息合計46,719,139元。被告雖抗辯兩造
      約定每月計息，並將利息併入借款金額計息，依原告於81
      年11月13日簽立借款書所載，算至86年6月30日原告共積
      欠借款本金5649萬元云云，惟利息不得滾入原本再生利息
      。但當事人以書面約定，利息遲付逾一年後，經催告而不
      償還時，債權人得將遲付之利息滾入原本者，依其約定。
      民法第207條第1項定有明文，被告未據舉證兩造有以書面
      為此約定，其主張利息應併入本金中計息，為無可取。而
      原告出具之借款書雖記載「茲借到新台幣伍仟陸佰肆拾玖
      萬元正，定於86年6月30日以前償還並切結如次：．．」
      （見本院卷二第201頁），惟丙○○已於檢察官偵查中所
      提答辯狀稱「買賣契約書價款為2578萬元，內計陳良200
      萬元，被告等2378萬，係原共借2356萬7600元轉入，相差
      212,400元係另計利息加入。」已如前述，則自應依本金
      2356萬7600元、月息一分半（即年息百分之18）計算原告
      積欠之借款本息。
（二）原告有無依81年11月13日買賣契約書所載出售上開坐落台
      北市○○區○○段9之1號抵價地之真意？
  １、查原告因向丙○○借款，而依丙○○要求將原告及原告之
      夫蔡順安所有坐落台北市○○區○○段二小段102、120、
      278 、447地號土地設定最高限額新台幣（下同）500萬元
      之抵押權予庚○○○；又以同小段102、102-1、107、120
      、278、446、447、447-1、447-2、451、451-1地號土地
      ，分別設定350萬元、350萬元、1500萬元，合計2200萬元
      之最高限額抵押權予被告丁○○，此有抵押權設定契約書
      四份在卷可稽（見本院卷二第23至38頁）。而上開土地經
      台北市政府地政處於81年10月15日以北市地字第32922號
      公告區段徵收確定。原告為向台北市政府申請以領取抵價
      地方式予以補償，乃商請丙○○先行塗銷上開土地上之抵
      押權，雙方同意先行塗銷抵押權，並為確保丙○○之債權
      ，原告依丙○○之要求由原告及由原告代理其夫蔡順安，
      於81年11月13日簽立計入利息款在內5649萬元之借款書，
      約定由原告交付申請領回抵價地之台北市政府收據文件正
      本、本人身分證、印鑑章、印鑑證明等全部資料，填寫具
      委託書，委由丙○○代理原告全權代理申請並辦理一切手
      續領取抵價地所有權狀，以保障其日後於抵價地為抵押權
      之設定，為兩造所不爭，並有借款書、區段徵收抵價地申
      請書、台北市政府地政處82年5月31日函、抵價地證明書
      及委託書在卷足憑（見本院88年重附民字第126號卷第13
      頁、第25至33頁）。
  ２、81年11月13日原告由其自已並代理其夫蔡順定，與訴外人
      陳良，及由丙○○代理被告丁○○與己○○，就系爭抵價
      地簽立買賣契約書，固有買賣契約書在卷可稽（見本院卷
      二第208至212 頁），惟該買賣契約書係為擔保丙○○及
      陳良已塗銷抵押之債權將來得以清償，並無買賣真意之事
      實，業據原告所陳明，訴外人陳良於檢察官偵查中亦陳稱
      「他（指丙○○）說為了保障他債權先蓋契約的章，他還
      說我的債權也可以保障」、「我為了保障權利才簽訂買賣
      契約書」、「當初只是為了擔保債權而已」、「他說是一
      個保障而已」等語，一再證稱買賣契約僅係塗銷抵押權設
      定之保障（見前揭偵查卷第116、149、261頁）。證人辛○雖證稱「因為（借）錢太多，考慮錢的問題，誰也不知
      道土地後來會怎樣，後來原告陳阿密考慮後，如果政府重
      劃好了，土地發回，原告陳阿密要還錢，還不起，所以最
      後才簽了一個買賣契約書，當時被告丙○○是要錢最好，
      但是錢算到最後，原告陳阿密考慮到時候或許難以還清，
      所以才簽買賣契約書。」、「當時原告陳阿密還不了錢，
      怕最後要還錢連利息都還不起，所以要把土地賣掉」、「
      簽了買賣契約書後，原告陳阿密就不欠被告尋民的錢，以
      後就不要再還錢了」、「借據先寫好後來才寫買賣契約書
      」等語（見本院卷三第77頁），惟丙○○於檢察官偵查中
      稱「土地買賣契約書只是保障，不是假的」（見前揭偵查
      卷第138頁），且原告原為被告丁○○、己○○、庚○○○設定之四筆抵押權之「抵押權同意塗銷證明書」上均另
      經原告簽註「本借款尚未還，請先塗銷抵押權，以後將奉
      領回抵價地抵償抵押或清付本息」，有抵押權同意塗銷證
      明書四紙在卷足憑（見前揭偵查卷影印卷第189至192頁）
      ，丙○○亦於88年9月26日具狀向本院刑事庭陳稱曾要求
      所於抵押權同意塗銷證明書上簽立「本借款尚未還，請先
      塗銷抵押權，以後將奉領回抵價地抵償抵押或清付本息」
      （見本院88年度訴字第252號卷），而抵押權同意塗銷證
      明書上所載日期為81年11月14日，丙○○於本院刑事庭審
      理中亦稱該段文字係原告於81年11月14日所簽（見本院88
      年度訴字第252號卷91年1月9日審判筆錄），且原告於82
      年6月25日並簽立書面予被告重申「為提前歸還全部借款
      本息，本人取回其抵價地證明書，如未償還借款，其所負
      本息以規劃好的土地設定抵押權」（見前揭偵查卷影印卷
      第128頁）。81年11月13日簽立買賣契約書後，丙○○既
      仍要求原告簽立上開文字，表明如未於取回抵價地後清償
      ，則將以抵償地設定抵押權，原告亦出具書面重申取回抵
      價地後如未償還借款，將以抵價地設定抵押權，足見系爭
      買賣契約書僅係為擔保原告借款之清償，兩造並無就抵價
      地成立買賣契約之合意。則原告主張其於81年11月13日簽
      立買賣契約當時，並無依81年11月13日買賣契約書所載出
      售坐落台北市○○區○○段9之1號抵價地之真意，應為可
      取。
（三）丙○○將原告取得坐落台北市○○區○○段9之1號應有部
      分10萬分之17858之抵價地所有權，移轉其中應有部分10
      萬分之1萬予被告戊○○、應有部分10萬分之7858予被告
      己○○，再分別轉售予訴外人羅李阿昭、羅永政、羅永宜
      、張式正之行為，有無侵害原告之權利？
  １、查台北市政府地政處於86年10月3日以北市地五字第86230
      04800號公告，並以86年11月6日北市地五字第8623313400
      號函囑託台北市中山地政事務所辦理原告領回之抵價地，
      即坐落台北市○○區○○段9之1號權利範圍10萬分之1785
      8之土地所有權登記完竣之事實，業經刑事判決認定在案
      （見本院卷一第83頁臺灣高等法院91年度上訴字第855號
      判決事實欄第一項），復為兩造所不爭，並有台北市○○
      區○○段9之1號土地異動索引在卷足憑（見本院卷二第
      133頁）。而嗣原告領回之上開抵價地其中應有部分10萬
      分之1萬，於86年12月13日以買賣為由移轉為被告戊○○
      所有，其餘應有部分10萬分之7858亦以買賣為由移轉為被
      告己○○名下之事實，亦有土地買賣所有權移轉契約書及
      台北市○○區○○段9之1號土地異動索引在卷可按（見本
      院88年度重附民字第126號卷第16、17頁、本院卷二第133
      、134頁）。又丙○○嗣於87年2月25日復以被告己○○嗣
      名義將自原告移轉取得之抵價地應有部分10萬分之7858，
      出售於訴外人羅李阿昭，並於87年6月9日取得價金3008萬
      元；並於87年2月24日將自原告移轉取得登記於被告戊○○名下之抵價地應有部分10萬分之1萬，連同被告戊○○
      原有之應有部分10萬分之7133售予訴外人羅永政、羅永宜
      、張式正，並於87年6月9日取得價金6558萬4000 元，其
      中自原告移轉取得部分之土地價金為3827萬9344元，合計
      丙○○因處分原告抵價地共取得價金6835萬9344元之事實
      ，亦有不動產買賣契約書二份、土地登記簿謄本在卷可稽
      （見本院88年度重附民字第126號卷第38至48頁、本院卷
      二第128至131頁），並為兩造所不爭。
  ２、惟兩造於81年11月13日簽立之買賣契約書，僅為擔保原告
      借款債務之清償，並無就抵價地即坐落台北市○○區○○
      段9之1地號土地成立買賣契約之真意，已如前述，則丙○○藉受原告委託代為領取抵價地之所有權狀之便，逕將原
      告領得之抵價地所有權移轉為被告戊○○、己○○所有，
      並將之出售予訴外人羅李阿昭、羅永政等人，自屬不法侵
      害原告對於系爭抵價地權利。原告主張丙○○應負侵權行
      為損害賠償責任，應為可取。
（四）原告受有何損害？以其積欠丙○○之借款本息抵銷後，所
      餘為何？
  １、按負損害賠償責任者，除法律另有規定或契約另有訂定外
      ，應回復他方損害發生前之原狀。因回復原狀而應給付金
      錢者，自損害發生時起，加給利息。不能回復原狀或回復
      顯有重大困難者，應以金錢賠償其損害。民法第213條第
      1、2項、第215條定有明文。本件原告因土地被徵收而經
      台北市政府地政處發給之抵價地，業經被告出售予第三人
      而無法回復原狀，則原告請求被告以金錢賠償其損害，並
      自損害發生時，即87年6月9日丙○○將土地出售予第三人
      取得價金之日起加給利息，自屬有據。而丙○○因處分原
      告抵價地共取得價金6835萬9344元，已如前述，則原告主
      張其因丙○○之行為喪失抵價地所有權，共受有6835萬
      9344元之損害，應為可取。而原告借款本息算至87年6月9
      日丙○○將土地售予第三人取得價金之日原告之借款本息
      共為4671萬9139元，已如前述，則經抵銷後，原告尚受有
      2164萬205元之損害。
  ２、按繼承人自繼承開始時，除本法另有規定外，承受被繼承
      人財產上之一切權利、義務。但權利、義務專屬於被繼承
      人本身者，不在此限。繼承人對於被繼承人之債務，負連
      帶責任。民法第1148條、第1153條第1項定有明文。本件
      丙○○因擅將原告之抵價地移轉於被告己○○、戊○○名
      下，並將之出售於第三人，而對原告負侵權行為損害賠償
      債務，此債務之性質非專屬於丙○○本身，丙○○已於95
      年12月7日死亡，被告丁○○、戊○○、己○○、甲○○
      為其繼承人，此有丙○○除戶戶籍謄本、被告丁○○、戊○○、己○○、甲○○戶籍謄本，及繼承系統表在卷足憑
      （見本院卷二第112至117頁），則原告主張被告丁○○、
      戊○○、己○○、甲○○應負連帶給付之責，應為可取。
  ３、惟按繼承人得限定以因繼承所得之遺產，償還被繼承人之
      債務，民法第1154條定有明文。查被告丁○○、戊○○、
      己○○、甲○○業經向臺灣士林地方法院呈報限定繼承，
      有臺灣士林地方法院96年度繼字第370號裁定在卷足憑（
      見本院卷二第200頁），則被告丁○○、戊○○、己○○
      、甲○○應僅以其所繼承丙○○遺產之範圍內，負清償之
      責。
五、綜上所述，算至87年6月9日原告積欠丙○○之借款本息計為
    4671萬9139元，原告並無以81年11月13日土地買賣契約書出
    售抵價地之真意，兩造亦無買賣之合意，而原告因丙○○擅
    將其抵價地移轉並出售於第三人之行為，受有6835萬9344元
    之損害，經與其借款債務抵銷後，尚受有2164 萬205元之損
    害，丙○○已於95年12月7日死亡，被告丁○○、戊○○、
    己○○、甲○○為其繼承人，惟其等業報經臺灣士林地方法
    院准為限定繼承，應僅以其所繼承丙○○遺產之範圍內，負
    清償之責。從而，原告依侵權行為法律關係，請求被告丁○○、戊○○、己○○、甲○○於所繼承丙○○遺產之範圍內
    連帶給付2164萬205元，及自87年6月9日起至清償日止按年
    息百分之五計算之利息之範圍內，為有理由，應予准許。逾
    此所為請求，則無理由，應予駁回。
六、兩造其餘主張陳述及所提之證據，經本院審酌後，認均不足
    以影響本判決之結果，均毋庸再予論述，附此敘明。
七、兩造均陳明願供擔保，以代釋明，聲請宣告假執行或免為假
    執行，經核原告勝訴部分，均與法律規定相符，爰分別酌定
    相當之擔保金額予以准許；至原告敗訴部分，其假執行之聲
    請，因訴之駁回而失所附麗，不應准許。
八、結論：本件原告之訴為一部有理由，一部無理由，並依民事
    訴訟法第79條、第85條第2項、第390條第2項、第392條第2
    項，判決如主文。
中    華    民    國    97    年    3     月    27    日
                  民事第三庭  法  官  張靜女
右為正本係照原本作成
如對本判決上訴，須於判決送達後20日內向本院提出上訴狀
中    華    民    國    97    年    3     月    27    日
                              書記官  陳素卿


司法院資訊處製作；財團法人民間司法改革基金會備份。
